臺灣高等法院刑事判決　　　　　　　　96年度上訴字第2395號
上　訴　人　臺灣新竹地方法院檢察署檢察官
被　　　告　甲○○
上列上訴人因被告偽造文書等案件，不服臺灣新竹地方法院95年
度易字第497號，中華民國96年5月9日第一審判決（起訴案號：
臺灣新竹地方法院檢察署95年度偵字第4400號），提起上訴，本
院判決如下：
    主  文
原判決撤銷。
甲○○行使偽造私文書，足以生損害於他人，處有期徒刑捌月，
減為有期徒刑肆月，如易科罰金，以銀元佰元即新臺幣玖佰元
折算壹日。偽造之中華民國八十七年四月十六日合夥經營契約書
壹份（立契約書人：甲方乙○○【代理人甲○○】、乙方丙○○
），沒收之。
   事  實
一、緣新竹縣寶山鄉○○○段29之4、33、316、328之3、788、7
    88之2、789及790等地號土地係葉嚴志、張國揚所共有，葉
    嚴志、張國揚於民國86年11月1日將前開8筆土地委託乙○○
    全權代理土地出售、合作經營及簽訂契約等相關事宜，雙方
    並簽立「土地委託書」；嗣乙○○於前開土地上設置寶山棄
    土場，並於86年11月10日將寶山棄土場之經營管理權以新臺
    幣（下同）3,500萬元出讓予曾文賢、黃沛峰，雙方並簽立
    「寶山棄土場承做經營契約書」；曾文賢及黃沛峰再於86年
    11月12日透過甲○○之介紹以東昇企業名義將前述寶山棄土
    場之傾倒棄土權以為期16個月、3,800萬元租金出租予楊慶
    順擔任負責人之山大開發有限公司，雙方並簽立「寶山棄土
    場合作契約書」；此際，甲○○藉居間仲介之機會，向楊慶
    順自稱伊針對上開寶山棄土場擁有1/3之經營權，惟因楊慶
    順無力支付上述租金，遂經過甲○○之介紹改由呂學視承接
    ，並於87年3月25日由呂學視與曾文賢、黃沛峰等人簽訂前
    述寶山棄土場之合作經營契約，約定由呂學視取得16個月之
    棄土傾倒權，雙方並簽立「寶山棄土場合作契約草約」；楊
    慶順復告知呂學視甲○○主張對上開寶山棄土場擁有1/3之
    經營權，呂學視則因甲○○居間殺價，始得以壓低價格，故
    對甲○○上開自陳各節不置可否，未作查證，並由呂學視於
    87年4月4日，允諾以450萬元之代價給予甲○○，買回甲○○自稱擁有之1/3經營權，以充作介紹費，呂學視除交付現
    金1萬元外，另免除甲○○之43萬元債務，又簽發如附表所
    示付款人為新竹區中小企業銀行之支票7張交付甲○○，並
    經甲○○提示兌現其中3張合計56萬元（就此呂學視曾以甲○○詐欺為由提訴，經本院於94年7月11日以93年度易字第
    511號判決無罪，經臺灣高等法院於94年9月27日以94年度上
    易字第1334號判決上訴駁回確定）。甲○○明知其對於寶山
    棄土場無任何可主張之權利，竟意圖為自己不法之所有，向
    丙○○、陳韋楨訛稱其有寶山棄土場之經營權，並願出售之
    ，致丙○○、陳韋楨誤信為真，甲○○乃於87年4月16日，
    再以600萬元之代價，將寶山棄土場經營權出售予丙○○、
    陳韋楨，未料甲○○未經寶山棄土場之設置負責人乙○○之
    同意抑授權，竟以乙○○代理人之名義，簽具「代理乙○○
    」之名義，使該被偽冒之乙○○本人在形式上成為之合夥經
    營契約書之製作人，與丙○○簽訂該合夥經營契約書，丙○○、陳韋楨除當場交付現金100萬元外，另簽發付款人為第
    七商業銀行、支票號碼SA0000000號、帳號6646號、發票日
    為87年4月16日、面額為100萬元之支票1紙交付甲○○並經
    甲○○提示兌現，其餘400萬元則約定待寶山棄土場取得雜
    項執照後再交付。嗣丙○○、陳韋楨支付前述200萬元後，
    丙○○至前揭寶山棄土場施作後，遭呂學視質疑其股東身分
    ，始知甲○○無權出售寶山棄土場經營權一情。
二、案經臺灣新竹地方法院檢察署檢察官自動檢舉偵查起訴。
    理    由
壹、程序部分
一、被告甲○○之上訴業於96年7月10日撤回，有其撤回上訴聲
    請書附卷可稽，先予敘明。
二、證據能力部分：
    次按被告以外之人於審判外之言詞或書面陳述，除法律有規
    定者外，不得作為證據；被告以外之人於偵查中向檢察官所
    為之陳述，除顯有不可信之情況者外，得為證據；又被告以
    外之人於審判外之陳述，雖不符刑事訴訟法第159條之1至第
    159條之4之規定，而經當事人於審判程序同意作為證據，法
    院審酌該言詞陳述或書面陳述作成時之情況，認為適當者，
    亦得為證據。當事人於法院調查證據時，知有第159條第1項
    不得為證據之情形，而未於言詞辯論終結前聲明異議者，視
    為有前項之同意，刑事訴訟法第159條第1項、第159條之1第
    2項、第159條之5分別定有明文。本案下述引為證據之書證
    或人證，被告均不爭執其證據能力，依刑事訴訟法第159條
    之5均有證據能力。
貳、實體部分：
一、訊據被告甲○○矢口否認上開犯罪事實，辯稱：係因呂學視
    答應給其3分之1之入股權，給伊450萬元，惟呂學視給伊之
    支票都沒有兌現，伊始另行將該3分之1股權，以原來之經營
    權人乙○○之名義出售予丙○○，而寫乙○○之代理人名義
    係丙○○要伊如此記載云云，並無偽造文書或詐欺取財云云
    。經查：
(一)、新竹縣寶山鄉○○○段29之4、33、316、328之3、788、788
    之2、789及790等地號土地係葉嚴志、張國揚所共有，葉嚴
    志、張國揚於86年11月1日將前開8筆土地委託乙○○全權代
    理土地出售、合作經營及簽訂契約等相關事宜，雙方並簽立
    「土地委託書」；嗣證人乙○○於前開土地上設置寶山棄土
    場，並於86年11月10日將寶山棄土場之經營管理權以3500萬
    元出讓予證人曾文賢、黃沛峰，雙方並簽立「寶山棄土場承
    做經營契約書」；證人曾文賢及黃沛峰再於86年11月12日透
    過被告甲○○之介紹以東昇企業名義將前述寶山棄土場之傾
    倒棄土權以為期16個月、3800萬元租金出租予證人楊慶順擔
    任負責人之山大開發有限公司，雙方並簽立「寶山棄土場合
    作契約書」；惟因證人楊慶順無力支付上述租金，遂經過被
    告甲○○之介紹改由證人呂學視承接，並於87年3月25日由
    證人呂學視與證人曾文賢、黃沛峰等人簽訂前述寶山棄土場
    之合作經營契約，約定由證人呂學視取得16個月之棄土傾倒
    權，雙方並簽立「寶山棄土場合作契約草約」；嗣被告甲○○以其具有寶山棄土場1/3股權為由，將寶山棄土場1/3股權
    以450萬元價格出售予證人呂學視，被告甲○○並簽立「退
    股認證書」予證人，而自證人呂學視處取得合計57萬元之現
    金及票款、免除43萬元債務；嗣被告甲○○又以證人乙○○
    之代理人身分將寶山棄土場1/3股權以600萬元出售予告訴人
    丙○○，並收受告訴人丙○○、被害人陳韋楨所交付之200
    萬元，雙方並簽立「合夥經營契約書」等事實，為被告甲○○所不否認，並經告訴人丙○○、被害人陳韋楨指訴、證人
    呂學視、乙○○、楊慶順、曾文賢、黃沛峰、朱照祥證述可
    佐，復有土地委託書、寶山棄土場承做經營契約書、寶山棄
    土場合作契約書、寶山棄土場合作契約草約、退股認證書、
    收據、新竹國際商業銀行存摺支存臨時對帳單列印表、支存
    退票明細表、合夥經營契約書等附卷足憑（見89年度偵字第
    5720號偵查卷【下稱第5720號偵查卷】第108至126頁、第20
    4至206頁、第224至232頁），堪信為真實。
(二)、本案先予審究者為：被告甲○○因仲介證人楊慶順、呂學視
    等人以較低價格向證人曾文賢、黃沛峰承租寶山棄土場經營
    權，所得之報酬為何？
１、本件係被告甲○○介紹證人楊慶順、呂學視向證人曾文賢、
    黃沛峰承租寶山棄土場為期16個月之經營權一節，經證人曾
    文賢、黃沛峰於本院審理時到庭證述綦詳，針對出租經營權
    予證人楊慶順之過程中，證人曾文賢最初所出價格高於3,80
    0萬元，而在被告甲○○出面為證人楊慶順議價後，終以3,8
    00萬元談妥成交，嗣證人曾文賢再將成交價格告知證人黃沛
    峰繼而簽約等情，經證人曾文賢到庭證述綦詳，亦與證人黃
    沛峰所證稱只知證人曾文賢與楊慶順已經講好以3,800萬元
    成交，就去簽約一節相符，並與證人曾文賢、黃沛峰所稱以
    3,500萬元向證人乙○○取得寶山棄土場2年7個月之經營權
    ，加計取得雜項執照之2、3百萬元成本後，轉手以3,800萬
    元租金及出租期間之分紅而將寶山棄土場16個月經營權出租
    予證人楊慶順，證人曾文賢、黃沛峰尚可獲利之常情並不相
    違，足見被告甲○○辯稱係伊居間介紹將租金殺價至3,800
    萬元一節，尚非虛罔。
２、第按被告甲○○就仲介寶山棄土場租約有約定介紹費一事，
    據證人呂學視與證人曾文賢、黃沛峰所簽立之「寶山棄土場
    合作契約草約」附註一載明「甲方（按即證人曾文賢、黃沛
    峰之東昇企業）負責處理介紹人甲○○先生之介紹費，費用
    由乙方（按即證人呂學視）支付」（詳第5720號卷第113頁
    ）等語，是認被告甲○○為本件寶山棄土場經營權出租之居
    間仲介，應有向證人楊慶順、呂學視請求支付仲介費之權利
    。
３、惟被告甲○○所得要求之仲介費，是否即係寶山棄土場1/3
    之經營權一情，經查：
(1)、證人曾文賢於原法院93年度易字第511號刑事案件（下稱原
    法院第511號刑事案件）及本案原審審理時結證稱：就他與
    證人黃沛峰而言，被告甲○○針對寶山棄土場並無入股，被
    告甲○○針對寶山棄土場的經營權並無可以主張的股權等語
    綦詳（見原法院第511號刑事卷宗第87頁、原審卷第176頁）
    ，且與證人黃沛峰亦於原法院第511號刑事案件及本案原審
    審理時結證稱：被告甲○○並無寶山棄土場的經營權，他是
    和證人曾文賢合夥，並非與被告甲○○合夥，亦未聽證人曾
    文賢說被告甲○○對於寶山棄土場有股權等語相符（見原法
    院第511號刑事卷宗第80頁及本案原審卷第180頁），是以被
    告甲○○並未與證人曾文賢、黃沛峰合夥經營寶山棄土場，
    對於證人曾文賢及黃沛峰而言，被告甲○○對於寶山棄土場
    並無可資主張的股權抑其他權利，先予敘明。
(2)、本件據被告甲○○於原法院第511號刑事案件（下稱原法院
    第511號刑事案件）準備程序陳稱：伊胞弟曾文賢、證人黃
    沛峰原本要以4,000多萬元的價格，出賣棄土場的經營權給
    證人楊慶順，伊兩方面居間協調，最後以3,800萬的價格達
    成交易，之間有近1,000萬元的差額，伊與證人楊慶順提到
    伊有佔乾股，比例是1/3，證人楊慶順有口頭同意，但沒有
    寫書面，後來證人呂學視介入寶山棄土場，證人呂學視要他
    退出，伊乃於87年4月4日與證人呂學視約定，由證人呂學視
    提出450萬元，伊則放棄就寶山棄土場1/3之乾股等語（見原
    法院第511號刑事案件卷宗第40、41頁），另經證人呂學視
    於原法院第511號刑事案件準備程序時指稱：其曾聽證人楊
    慶順講說被告甲○○有1/3的股權，那是楊慶順與曾文賢簽
    約時候的事情，之後因證人楊慶順沒有資力支付寶山棄土場
    之租金，故改由其來承接，並與證人曾文賢、黃沛峰簽訂新
    契約，租期12個月，租金總計3,800萬元，可以展期4個月，
    簽約後，被告甲○○一直去寶山棄土場找其表示伊有1/3之
    乾股，其認為被告甲○○說有就是有，其亦未向證人曾文賢
    、黃沛峰求證等語（見原法院第511號刑事案件卷宗第41、4
    2頁，準備程序筆錄第6頁），又佐以證人楊慶順於第5720號
    偵查案件之訊問時證稱：在他與證人曾文賢、黃沛峰簽約前
    後，被告甲○○自稱對於寶山棄土場有1/3的乾股等語（見
    第5720號偵查卷第200頁背面），是以，被告甲○○居間仲
    介證人楊慶順向證人曾文賢、黃沛峰承租寶山棄土場之經營
    權之時，論其實際，被告甲○○並未自證人曾文賢、黃沛峰
    處取得、受讓任何對於棄土場可資主張之權利，伊空言對證
    人楊慶順陳稱對於棄土場有1/3之股權，已屬無據，另因證
    人楊慶順未作查證，加以證人楊慶順終因無力支付3,800萬
    元之租金，故縱已與證人曾文賢、黃沛峰簽立「寶山棄土場
    合作契約書」，證人楊慶順亦未取得寶山棄土場任何權利，
    自無可能讓與棄土場之權利予被告甲○○，亦難認被告甲○○因證人楊慶順不置可否，並將被告甲○○自稱對寶山棄土
    場有1/3之乾股之訊息轉知證人呂學視，即創設被告甲○○
    對寶山棄土場1/3之乾股股權。
(3)、本案證人呂學視在經證人楊慶順之轉知後，固已知被告甲○○自稱對於寶山棄土場擁有1/3股權一事，並與被告甲○○
    約定由其給付450萬元予被告甲○○，被告甲○○則不再主
    張對寶山棄土場擁有股權等情，惟論其實際，此應係證人呂
    學視認寶山棄土場之租約，在議價上經由被告甲○○居間仲
    介之協助，得以折價近1,000萬元，故證人呂學視約定以450
    萬元作為被告甲○○之仲介費，是針對被告甲○○自行主張
    對於寶山棄土場擁有權利各節，不願細究，又查：
、證人呂學視對於寶山棄土場係承租16個月之經營權，而被告
    甲○○所主張者為對寶山棄土場擁有1/3之股權，前者強調
    為時間之概念，後者則以所佔比重為訴求之重點，其實際情
    形為何，雙方倘有爭執，不可能不加辨明，以釐彼此之權利
    義務，另參以被告甲○○之後再與告訴人丙○○簽訂之合夥
    經營契約書之合作期間約定為自87年5月1日起至基地填滿為
    止一情（詳述如後），與前開證人楊慶順預定承租及證人呂
    學視締約承租之期間為16個月不同，是認被告甲○○以伊所
    有之權利來自於證人楊慶順抑呂學視同意讓伊以1/3之股權
    加入寶山棄土場之經營等辯詞，顯屬無據。
、倘被告甲○○確實擁有寶山棄土場之1/3股權，經換算實際
    價值，約莫1,000餘萬元，如此巨額利益，被告甲○○理應
    與證人楊慶順抑證人呂學視簽立書面契約以明權益，然卻付
    之闕如，僅據被告甲○○片面單方提出卷附之退股認證書（
    見偵字第5720號偵查卷第82頁）1紙，卻未經與證人呂學視
    簽具同意之證明，已與常情有違，本案尚難據被告甲○○所
    提之單方文書即以之為被告甲○○擁有寶山棄土場權利之證
    明。
(4)、綜上，證人呂學視對於被告甲○○就寶山棄土場究有無權利
    可資主張一情，未予查證，不置可否，同時被告曾文潘則因
    居間仲介證人呂學視與證人曾文賢、黃沛峰就寶山棄土場簽
    訂「寶山棄土場合作契約草約」，被告甲○○自得向證人呂
    學視主張仲介報酬，均已論述如前，然本件證人呂學視承諾
    給予被告甲○○450萬元，並要求被告甲○○不得主張對寶
    山棄土場之權利一情，因仲介報酬仍基於仲介人居間介紹契
    約雙方，促成契約之成立所生之一次性給付，而寶山棄土場
    1/3之經營權則係成立合作關係，事涉彼此之信賴、理念、
    合作事務之分配、利潤責任之分擔種種複雜因素，為將來繼
    續發生之法律關係，二者事件本質不同，況依證人呂學視與
    曾文賢、黃沛峰簽定之「寶山棄土場合作草約」特約條款第
    4條約定：「本寶山棄土場工地傾倒之棄土概由乙方（指證
    人呂學視）全權作業，甲方（指證人曾文賢、黃沛峰）不得
    自行安排第三者傾倒棄土，損及乙方權利」；第8條約定：
    「甲方保證清楚讓渡營運權利無其他任何使用權之糾紛，甲
    方簽約人負責代理授權無誤，否則願負法律責任。」一情（
    見偵字第5720號卷第110、111頁），足見證人呂學視向證人
    曾文賢、黃沛峰處所受讓者，係寶山棄土場為期16個月傾倒
    棄土之全部權利無訛，從而，證人呂學視於簽約後既已取得
    上述寶山棄土場傾倒棄土之全部經營權利，尚無積極事證足
    認證人呂學視確有與被告甲○○成立合作關係之真意，不得
    遽認證人呂學視係同意將寶山棄土場1/3之經營權讓予被告
    甲○○，抑允諾被告甲○○擅自主張對於寶山棄土場1/3 之
    經營權，是以，被告甲○○所得向證人呂學視請求之仲介報
    酬應係450萬元，而非其自行主張之對寶山棄土場1/3之經營
    權。
(三)、退萬步言，縱有呂學視答應給其3分之1之入股權，被告上開
    所辯，不足採之理由如下：
１、證人呂學視於偵查中所證，被告在退票前就把棄土場給賣了
    （見89年度偵字第5720號卷第214頁），且觀諸被告自己所
    列之呂學視開給其之支票清單，87年4月30日付6萬元，87年
    5月15日付25萬元、87年5月31日付25萬元、87年6月30日付5
    0萬元、87年7月31日付30萬元、10萬元、10萬元（見同上偵
    查卷第235頁）；且被告於其單方所提之87年4月4日所立退
    股認證書，內容為被告願意退出新竹縣寶山棄土場之股權，
    分配款450萬元計算，今取到呂學視所開立支票200萬元，另
    餘250萬元，等棄場雜照下來一併付清，另倘若有票款未兌
    現，本退股認證書，視同無效（見同上卷第234頁），是被
    告既在87年4月4日已退其股權，且在被告於87年4月16日與
    丙○○訂約時，依被告所開立之呂學視支付給伊之票據清單
    ，皆未到期，何來預知該票據均未兌現？況且上揭依序6萬
    元、25萬元、25萬元之支票均有兌現，亦據被告於原審供明
    （見原審卷第82頁），亦見其所辯，顯卸責之詞。
２、被告縱有3分之1之股權，然其卻對丙○○陳稱，該棄土場全
    部是他的，有丙○○、陳韋楨於原審結證：被告從頭到尾跟
    我說棄土場是他的，我認為六百萬元給他，我就可以得到全
    部的經營權可佐。（見原審卷第76、77、104頁）且證人乙○○於原審結證，棄土場我只租給曾文賢、黃沛峰，我沒有
    讓他們代理我，我租給他們權利就是他們的，亦無授權被告
    幫伊處理經營契約書的問題。（見原審卷第80頁），且被告
    亦供明，伊在簽乙○○代理人名義時，即知乙○○沒有權利
    。（見原審卷第191頁）。而介紹被告與陳韋楨簽約之朱照
    祥亦證，並無告訴陳韋楨，該棄土場之前有賣給別人，也拿
    了別人的錢等語（見原審卷第160頁）。至於證人朱照祥結
    證，簽約前有對陳韋楨講，被告只有部分權利。（見原審卷
    第167頁）惟陳韋楨亦證，就做生意之角度，如果是幾分之
    幾之股權，我們不可能跟他簽這個契約。（見原審卷第169
    頁），再觀諸被告以乙○○代理人名義，於87年4月16日與
    丙○○所簽之契約，係寶山棄土場予乙方即丙○○回填棄土
    使用，自87年5月1日起至基地填滿為止，而履約保證係600
    萬元（簽約時給付200萬元，另棄土場雜項執照核發下來時
    ，給付400萬元），另建築廢棄土每車約15米，乙方（即丙○○）應按車次給付被告800元，腐蝕土以每一米，給付被
    告80元，亦有該契約書附89年度偵字第5720號偵查卷124、
    125頁可憑，是依該契約本旨，該600萬元雖非被告出售該棄
    土場之全部價金，該600萬元僅是丙○○給付被告，應履約
    之保證金，嗣後該棄土場之雜項執照取得後，可以棄土時，
    係按每車次，由丙○○交付使用費800元或每米80元（腐蝕
    土部分），則依該契約觀之，被告並非賣其3分之1之股份亦
    明，且被告之3分之1股權，早以450萬元賣給呂學視。則證
    人朱照祥所證，有講部分權利云云，尚難採憑。從而亦見被
    告所辯，均係卸責之詞。
３、證人陳韋楨於原審亦證，因為被告從頭到尾都說他是股東，
    無從求證，只能要求他寫代字，是被告自己說他是代理乙○○，我們才這樣要求的等語。若無被告對陳韋楨、丙○○陳
    稱，他是股東，又是乙○○之代理人，被告何來據丙○○等
    人之要求，而載明於契約，伊係代理乙○○，亦見被告所辯
    ，殊非足採。
(四)、本案被告甲○○以證人乙○○代理人之名義與告訴人丙○○
    簽訂合夥經營契約書一情是否構成詐欺取財之犯行，次查：
１、被告甲○○於87年4月16日，以600萬元之代價，將寶山棄土
    場經營權出售予告訴人丙○○、被害人陳韋楨，由被告甲○○、告訴人丙○○簽訂合夥經營契約書，告訴人丙○○、被
    害人陳韋楨除當場交付現金100萬元外，另簽發付款人為第
    七商業銀行、支票號碼SA0000000號、帳號6646號、發票日
    為87年4月16日、面額為100萬元之支票1紙交付被告甲○○
    並經被告甲○○提示兌現，其餘400萬元則約定待寶山棄土
    場取得雜項執照後再交付各節，為被告甲○○自承無訛，另
    經告訴人丙○○、被害人陳韋楨指陳明確及證人朱照祥證述
    綦詳，此外，並有87年4月16日訂定之合夥經營契約書1份、
    前開支票影本1紙附卷足參（見偵字第5720號偵查卷第124至
    127頁），信屬真實。
２、據證人即告訴人丙○○於本院審理時證稱：本案是被害人陳
    韋楨提及有寶山棄土場可以經營，才出面與被告甲○○洽談
    經營事宜，被告甲○○在簽訂合夥經營契約書之前，有拿了
    一大堆資料給他看，他誤以為寶山棄土場是被告甲○○所有
    ，因此同意和被告甲○○簽訂契約，在簽約時，被告甲○○
    以乙○○的名義簽約，他有質疑這一點，但被告甲○○稱伊
    有和地主乙○○（實則係寶山棄土場之設置負責人）議妥，
    由被告甲○○擔任乙○○的代理人出面簽訂契約，雙方乃締
    結上開合夥經營契約書，他和被害人陳韋楨則先支付200萬
    元，之後還要付400萬元，總計用600萬元將權利買下來，但
    寶山棄土場之雜照申請、營運證書、擋土牆、開路及因需路
    過鄰人道路，須向鄰居買權利，1戶要求7萬元等事宜均尚未
    處理，後來，遇到證人呂學視，證人呂學視才跟他說被告甲○○沒有資格簽立此契約，寶山棄土場之經營權屬於證人呂
    學視所有，被告甲○○並未將被害人陳韋楨和他支付的200
    萬元退還，而是由證人呂學視吸收，將此200萬元當成是入
    股之股款等語（見原法院第74至77頁）。
３、另證人即被害人陳韋楨亦於原審審理時證稱：她未曾從事過
    此行業，當時是助理找了丙○○，丙○○是專門經營建築棄
    土，於合夥經營契約締約之際，她是告訴人丙○○的老闆，
    是實際出資且為契約之具名保證人，在簽訂契約之前，是由
    案外人王宜安、告訴人丙○○、證人朱照祥與被告甲○○洽
    談契約內容後才進行簽約，簽約後才知道寶山棄土場並非被
    告甲○○本人所有，亦發現是證人乙○○將寶山棄土場轉讓
    給證人黃沛峰、曾文賢，證人曾文賢和黃沛峰繼而與證人呂
    學視簽約，被告甲○○無權再將寶山棄土場的經營權賣給她
    們，而被告甲○○在簽訂契約時，均自稱是股東，她們無從
    查證，因此在伊表示是乙○○之代理人時，她們要求被告甲○○要註明代理意旨，在簽訂合夥經營契約時，被告甲○○
    未曾提及與證人呂學視之間發生之糾紛，亦未曾提及在簽約
    前棄土場的權利移轉情形，合夥經營契約主要之權利是被告
    甲○○要將寶山棄土場回填的權利都賣給她們，這個權利的
    買賣價格就是600萬元，簽約時先給付200萬元，之後的400
    萬元是要等雜項執照下來之後給付，另外每一車運土進來後
    ，她們還要再依契約第8條所約定之價金，每1立方米要給被
    告甲○○80元，當時告訴人丙○○曾提及這個案子獲利豐厚
    ，而在簽約時會沒有懷疑乃因她們所買的是經營權，而非寶
    山棄土場的所有權等語（見原審卷第100、101、103頁）。
４、證人朱照祥亦於本院審理時結證稱：他於87年間是從事土地
    仲介的業務，是被告甲○○與被害人陳韋楨本件合夥經營契
    約的介紹人，在簽約之前被告甲○○有帶他到桃園，他知道
    寶山棄土場有很多人合夥，但詳細情形並不清楚，針對被告
    甲○○與被害人陳韋楨簽約的細節他並不介入，也不知道在
    簽約前被告甲○○與證人呂學視等人之糾紛，本件契約簽訂
    之重點就被害人陳韋楨等人就寶山棄土場有倒土的權利，並
    且知道被告甲○○對於寶山棄土場只有部分的權利，但實際
    持分多少則不明瞭，至於為何其他股東在簽約時未出面之原
    委，他則不知等語（見原審卷第157至161頁）。
５、綜上，依上開證人等所陳述簽訂合夥經營契約書之經過，是
    認被告甲○○針對寶山棄土場，本無任何可資主張之權利，
    加以被告甲○○既已居間仲介證人呂學視、曾文賢、黃沛峰
    簽定「寶山棄土場合作草約」，據證人曾文賢、黃沛峰前開
    證述，渠等均已將寶山棄土場為期16個月之經營權出租予證
    人呂學視（此前與證人楊慶順約定出租者亦為寶山棄土場16
    個月之經營權），被告甲○○應明悉證人呂學視因上開「寶
    山棄土場合作草約」之簽訂所得之權利內容，然被告甲○○
    與告訴人丙○○簽訂之合夥經營契約書第2條所約定之合作
    期間為自87年5月1日起至基地填滿為止（見偵字第5720號偵
    查卷第124頁），前後租期、合作經營期間之約定相異，更
    足徵被告甲○○與告訴人丙○○簽訂之合夥經營契約書絕非
    基於伊所辯稱之源於證人楊慶順抑呂學視之同意讓伊加入成
    為股東而有權簽訂云云，復據證人乙○○即寶山棄土場之設
    置負責人分別於原法院第511號刑事案件審理程序及原審審
    理程序中結證稱：在發生本案前，他不認識被告甲○○，亦
    從未見過，針對被告甲○○以他名義之代理人所簽訂之87年
    4月16日之合夥經營契約書一情，他完全不知情，也未經他
    的同意或授權，而他已將寶山棄土場之整個經營權租予證人
    曾文賢、黃沛峰，在前開被告甲○○以他名義締結合夥經營
    契約時，他人都在國內，但從未接過被告甲○○的電話，也
    未聽聞被告甲○○要與他聯絡的訊息等語綦詳（見原法院卷
    511號刑事卷宗第74頁，原審卷第80頁），從而，被告甲○○本身無權亦未經本人乙○○之同意或授權，竟誆以伊為寶
    山棄土場之股東，並謊稱業經寶山棄土場設置負責人乙○○
    之同意為由，使告訴人丙○○、被害人陳韋楨誤信為真，陷
    於錯誤，而於87年4月16日與被告甲○○訂立合夥經營契約
    書，被害人陳韋楨並於同日交付現金100萬元及簽發票面金
    額100萬元之支票1紙予被告甲○○，被告甲○○復將該支票
    承兌後取得總計200萬元之金額，是認被告甲○○意圖為自
    己不法所有，施用詐術，使告訴人丙○○、被害人陳韋楨陷
    於錯誤，並取得被害人陳韋楨所給付之200萬元之詐欺取財
    犯行，事證明確，被告甲○○就此詐欺取財罪行辯稱各詞，
    推諉卸責，委無足採。
(五)、本案被告甲○○以證人乙○○代理人之名義與告訴人丙○○
    簽訂合夥經營契約書一情是否構成行使偽造私文書之犯行，
    又查：
１、按刑法上所謂偽造有價證券或偽造私文書，係以無權製作之
    人冒用他人名義而製作，為其構成要件之一。若基於本人之
    授權，或其他原因有權製作有價證券或私文書者，固與無權
    製作之偽造行為不同，而不成立偽造有價證券罪或偽造私文
    書罪。但若無代理權，竟假冒本人之代理人名義，而製作虛
    偽之有價證券或私文書者，因其所製作者為本人名義之有價
    證券或私文書，使該被偽冒之本人在形式上成為虛偽有價證
    券之發票人，或虛偽私文書之製作人，對於該被偽冒之本人
    權益暨有價證券或私文書之公共信用造成危害，與直接冒用
    他人名義偽造有價證券或私文書無異，自應分別構成偽造有
    價證券罪或偽造私文書罪（最高法院95年9月26日95年度第1
    9次刑事庭會議要旨參照）。
２、本件被告甲○○並未得證人乙○○之同意或授權，即以本人
    乙○○之代理人名義與告訴人丙○○、被害人陳韋楨簽立合
    夥經營契約書等情，已論述如前，被告甲○○係無代理權，
    而假冒本人乙○○之名義，簽具「代理乙○○」之名義，使
    該被偽冒之證人乙○○本人在形式上成為之合夥經營契約書
    之製作人後，復持偽造之合夥經營契約書（一式3份）中1份
    之交予告訴人丙○○、被害人陳韋楨留存，1份交存予新宗
    代書法律事務所（見合夥經營契約書第18條）而加以行使，
    是認被告甲○○行使偽造私文書之犯行已臻明確，被告甲○○以伊係表彰代理之旨，並無偽造文書為辯，悖於前開會議
    要旨，不足採信。
(六)、總結上情，被告甲○○詐欺取財及行使偽造私文書之犯行，
    事證已明，所辯各節均不可信，應依法予以論科。
二、比較新舊法部分：被告甲○○於行為後，刑法業於94年1月7
    日修正，同年2月2日公布，於95年7月1日施行，其中新法修
    正第2條、第41條及第55條、第33條第5款之規定。按行為後
    法律有變更者，適用行為時之法律，但行為後之法律有利於
    行為人者，適用最有利於行為人之法律，現行刑法第2條第1
    項訂有明文。此條規定乃與刑法第1條罪刑法定主義契合，
    而貫徹法律禁止溯及既往原則，係規範行為後法律變更所生
    新舊法律比較適用之準據法，是刑法第2條本身雖經修正，
    但刑法第2條既屬適用法律之準據法，本身尚無比較新舊法
    之問題，應一律適用裁判時之現行刑法第2條規定，以決定
    適用之刑罰法律，先予辨明。又以本次刑法修正之比較新舊
    法，應就罪刑有關之共犯、未遂犯、想像競合犯、牽連犯、
    連續犯、結合犯，以及累犯加重、自首減輕暨其他法定加減
    原因（如身分加減）與加減例等一切情形，綜其全部罪刑之
    結果而為比較，最高法院95年5月23日著有95年度第8次刑庭
    會議決議可資參照。又同一部法律無法割裂適用，故比較適
    用最有利於行為人之法律，應就罪刑有關之一切情形，比較
    其全部之結果，而為一體之適用，不應一部分適用新法，一
    部分適用舊法（最高法院27上字第2615號、24年上字第4634
    號判例要旨參照）。準此而論，本案涉及法律變更之部分如
    下：
(一)、有關刑法第339條第1項所定或科或併科1千元以下罰金部分
    ，其中最低罰金刑部分，修正前刑法第33條第5款規定：「
    罰金：1元（銀元）以上。」，而依罰金罰鍰提高標準條例
    規定，就72年2月26日前修正之刑法部分條文罰金數額提高
    十倍，其後修正者則不提高倍數。而刑法第33條第5款自72
    年6月26日迄94年2月2日修正公布（95年7月1日施行），期
    間並未修正，再依現行法規所定貨幣單位折算新臺幣條例規
    定，以銀元1元折算新臺幣3元，則修正前最低罰金數額即為
    新台幣30元。修正後刑法第33條第5款規定：「罰金：新臺
    幣1千元以上，以百元計算之。」修正後最低罰金刑即為1千
    元，自應以修正前之規定有利被告。
(二)、查被告甲○○行為後，刑法第55條後段牽連犯之規定，業於
    94年1月7日修正公布刪除，並於95年7月1日施行，則被告之
    犯行，因行為後新法業已刪除牽連犯之規定，此刪除雖非犯
    罪構成要件之變更，但顯已影響行為人刑罰之法律效果，自
    屬法律有變更，依刑法第2條第1項規定，比較新、舊法結果
    ，仍應適用最有利於被告之行為時法律即修正前刑法第55條
    後段牽連犯之規定（參照最高法院95年第8次刑事庭會議決
    議）。
(三)、又行為後法律有變更者，應將行為時之法律與中間法及裁判
    時之法律比較適用最有利於行為人之法律（最高法院29年上
    字第964號判例要旨參照），而被告甲○○行為後，刑法第4
    1條易科罰金之規定先後於90年1月12日及於95年7月1日修正
    公布施行，而針對被告行為時即90年1月12日修正施行前之
    刑法第41條，原規定為「犯最重本刑為3年以下有期徒刑以
    下之刑之罪，而受6月以下有期徒刑或拘役之宣告，因身體
    、教育、職業或家庭之關係，執行顯有困難者，得以1元以
    上、3元以下折算1日，易科罰金。」，而90年1月12日所施
    行之刑法第41條則修正為「犯最重本刑為5年以下有期徒刑
    以下之刑之罪，而受6個月以下有期徒刑或拘役之宣告，因
    身體、教育、職業、家庭之關係或其他正當事由，執行顯有
    困難者，得以1元以上3元以下折算1日，易科罰金。但確因
    不執行所宣告之刑，難收矯正之效，或難以維持法秩序者，
    不在此限。」、「併合處罰之數罪，均有前項情形，其應執
    行之刑逾6月者，亦同。」，是經比較後，以90年1月12日所
    修正施行之刑法第41條易科罰金規定對被告有利，再者，依
    上開90年1月12日所修正施行易科罰金之折算標準，修正前
    罰金罰鍰提高標準條例第2條前段（現已刪除）規定，就其
    原定數額提高為100倍折算1日，則本件被告行為時之易科罰
    金折算標準，應以銀元300元即新臺幣900元折算1日，惟95
    年7月1日修正公布施行之刑法第41條第1項則規定：「犯最
    重本刑為5年以下有期徒刑以下之刑之罪，而受6個月以下有
    期徒刑或拘役之宣告者，得以新臺幣1,000元、2,000元或3,
    000元折算1日，易科罰金。」；茲比較90年1月12日及95年7
    月1日所修正公布施行之該條第1項易科罰金折算標準，仍以
    90年1月12日所修正公布施行之刑法第41條第1項易科罰金折
    算標準，對被告有利；是依上開說明，經比較後，仍以90年
    1月12日所修正之易科罰金規定，較有利於被告甲○○，應
    依刑法第2條第1項但書，適用中間法即95年7月1日修正施行
    前之刑法第41條規定，定其折算標準。
(四)、於95年7月1日修正施行有關刑法沒收之規定，雖有修正文字
    以使適用更期明確，但無影響刑罰之法律效果，不生新舊法
    比較用之問題，是關於沒收從刑之諭知，亦應適用修正後刑
    法第38條第1項第2款規定。
三、核被告甲○○所為，分別係犯刑法第216條、第210條之行使
    偽造私文書罪（偽造私文書之低度行為則為行使該私文書之
    高度行為所吸收，不另論罪）及同法第339條第1項之詐欺取
    財罪。被告甲○○所犯行使偽造私文書、詐欺取財二罪間，
    互有方法、目的之牽連關係，為裁判上一罪之牽連犯，應依
    修正前刑法第55條後段之規定，從較重之行使偽造私文書罪
    論斷。
四、原審以被告事證明確，予以論罪科刑，固非無見。惟原判決
    就被告犯行在96年4月24日之前，未及適用96年罪犯減刑
    條例予以被告減刑，尚有未洽。就95年7月1日修正施行之
    刑法38條第1項第2款並未有需比較適用之問題，應逕行適用
    新修正之刑法第38條第1項第2款，原判決據以適用修正前之
    規定，亦稍有不合。公訴人以被告否認犯行，且未與告訴
    人及被害人達成和解，即判處被告有期徒刑6月，顯有過輕
    之虞，本院認被告於本院雖撤回上訴，然未能坦承犯行，至
    於告訴人丙○○所給付被告之200萬元，雖由呂學視同意丙○○以該支付之200萬元作價當成出資而加入股東（見原審
    卷第76、77頁），惟被告並無與丙○○、陳韋楨和解等情，
    認原審判處被告有期徒刑6月，顯屬過輕，檢察官上訴即屬
    有理。原判決既有上揭可議之處，即屬無可維持，應予撤銷
    改判。爰審酌被告甲○○不思以合法正當途徑獲得財富，偽
    造證人乙○○為本人之名義，使被偽冒之證人乙○○本人在
    形式上成為合夥經營契約書之製作人，藉此詐得告訴人丙○○、被害人陳韋楨所交付之200萬元，所得不法利益甚高，
    行為後飾詞否認犯行，告訴人丙○○、被害人陳韋楨所受損
    害固因證人呂學視、曾文賢、黃沛峰等人之協調後得以緩解
    ，然被告甲○○自始至終未與告訴人丙○○、被害人陳韋楨
    達成和解等一切情狀，量處有期徒刑8月。再被告犯行在96
    年4月24日之前，應依中華民國96年罪犯減刑條例第2條第1
    項第3款、第7條之規定，減其宣告刑2分之1，並依同條例第
    9條及修正前刑法第41條第1項前段規定諭知易科罰金之折算
    標準，如主文第2項所示。至被告甲○○所收執之偽造之之
    87年4月16日合夥經營契約書1份（立契約書人：甲方乙○○
    【代理人甲○○】、乙方丙○○，不含交予告訴人丙○○、
    被害人陳韋楨收執及由新宗代書法律事務所存查之另2份）
    ，為被告甲○○所有，供犯罪所用之物，雖未扣案，但無證
    據證明業已滅失，且因此文書事涉被告甲○○與告訴人丙○○、被害人陳韋楨間就寶山棄土場彼此之權利義務之重要文
    件，衡情被告甲○○應妥善保存不至加以丟棄毀損，故爰依
    刑法第38條第1項第2款之規定，宣告沒收之。
據上論斷，應依刑事訴訟法第369條第1項前段、第364條、第299
條第1項前段，刑法第2條第1項前段、第216條、第210條、第339
條第1項、第38條第1項第2款，修正前刑法第55條後段、修正前
刑法第41條第1項前段，中華民國96年罪犯減刑條例第2條第1項
第3款、第7條、第9條，修正前罰金罰鍰提高標準條例第2條，現
行法規所定貨幣單位折算新臺幣條例第2條，刑法施行法第1之1
條，判決如主文。
本案經檢察官羅榮乾到庭執行職務。
中　　華　　民　　國　　96　　年　　8 　　月　　24　　日
                  刑事第十四庭   審判長法  官   陳志洋
                                       法  官   蔡聰明
                                       法  官   林秀鳳
以上正本證明與原本無異。
如不服本判決，應於收受送達後十日內向本院提出上訴書狀，其
未敘述上訴之理由者並得於提起上訴後十日內向本院補提理由書
（均須按他造當事人之人數附繕本）。
                                       書記官   高士童
中　　華　　民　　國　　96　　年　　8 　　月　　24　　日
附錄：本案論罪科刑法條全文
刑法第210條：
偽造、變造私文書，足以生損害於公眾或他人者，處五年以下有
期徒刑。
刑法第216條：
行使第二百十條至第二百十五條之文書者，依偽造、變造文書或
登載不實事項或使登載不實事項之規定處斷。
刑法第339條：
意圖為自己或第三人不法之所有，以詐術使人將本人或第三人之
物交付者，處五年以下有期徒刑、拘役或科或併科一千元以下罰
金。
以前項方法得財產上不法之利益或使第三人得之者，亦同。
